【裁判字號】    98,重選上更(三),1
【裁判日期】    980410
【裁判案由】    違反公職人員選舉罷免法
【裁判全文】
臺灣高等法院花蓮分院刑事判決   98年度重選上更(三)字第1號
上  訴  人  臺灣臺東地方法院檢察署檢察官
上  訴  人
即  被  告  甲○○
選任辯護人  邱聰安律師
上列上訴人因違反公職人員選舉罷免法案件，不服臺灣臺東地方
法院95年度選訴字第11號中華民國95年10月25日第一審判決（起
訴案號：臺灣臺東地方法院檢察署95年度選偵字第54、57、73、
77號；95年度偵字第1644號）提起上訴，判決後，經最高法院第
3度發回更審，本院判決如下：
    主  文
原判決關於甲○○部分撤銷。
甲○○連續對於有投票權之人交付不正利益，而約其投票權為一
定之行使，處有期徒刑壹年拾月，褫奪公權參年。緩刑肆年，並
應向臺東縣政府收入總存款戶支付新台幣拾萬元。
    事  實
一、甲○○為民國95年鄉鎮市民代表選舉臺東縣海端鄉第18屆鄉
    民代表選舉候選人（已當選，任期至99年），為求得以順利
    當選連任，基於概括之犯意，以免費為臺東縣海端鄉新武呂
    部落內有投票權居民整地，即對有投票權人交付不正利益，
    而約定投票權為一定行使之方式，藉以行賄新武呂部落內選
    民，其行為分別如下：
（一）先於95年4月中旬某日，在己○○（另案經判處有期徒刑5
      月，緩刑3年，褫奪公權2年確定）所使用位於海端鄉○○
      段71地號土地上，向委請其整地而有投票權之己○○表示
      ，願免費為其整地，並要求己○○於該次鄉民代表選舉時
      投票支持，己○○明知其接受甲○○免費為其整地之目的
      ，係為賄選鄉民代表選舉，屬不正當利益，仍表示允諾，
      而許以投票權為一定之行使。
（二）甲○○承前開投票行賄之概括犯意，於95年4月中下旬某
      日，分別在王國隆（業經判處有期徒刑5月，緩刑3年，並
      向臺東縣政府收入總存款戶支付新台幣10萬元確定）及庚○○（另案經判處有期徒刑4月，緩刑2年，褫奪公權2年
      確定）使用之位於同縣海端鄉新武呂部落土地旁之道路邊
      ，亦分別以為王國隆及庚○○免費整理土地之方式，請求
      有投票權之王國隆、庚○○於鄉民代表選舉時投票支持，
      王國隆、庚○○亦均已明知其等接受甲○○免費為其整地
      之目的，係為賄選鄉民代表選舉，屬不正當利益，仍表示
      支持而收受之，許以彼等投票權為一定之行使。
二、案經臺東縣政府警察局關山分局報請臺灣臺東地方法院檢察
    署檢察官偵查起訴。
    理  由
壹、程序（即證據能力）部分：
一、按被告以外之人於檢察事務官、司法警察官或司法警察調查
    中所為之陳述，與審判中不符時，其先前之陳述具有較可信
    之特別情況，且為證明犯罪事實存否所必要者，得為證據，
    刑事訴訟法第159條之2定有明文。辯護人對證人己○○、庚○○、王國隆等人之警詢筆錄認係審判外陳述，不具證據能
    力。而本件證人己○○於原審審理時之證述，與先前之陳述
    並不相符，本院審酌證人己○○於第2次警詢中，係以被告
    身分接受詢問，且證人己○○未曾爭執警詢自白之任意性，
    其於警詢中之供述又與偵查中以證人身分所為之證述一致，
    其時既距事發時間較近，且犯罪甫被發覺，思慮較為純淨未
    受干擾，亦不致因事後慮及自身利益，而有故為迴護共同被
    告之舉，故其於警詢中所為之陳述，客觀上應具有較可信之
    特別情況，且為證明犯罪事實存否所必要，依上揭規定，其
    該次於警詢中之陳述具有證據能力。至證人庚○○、王國隆
    於警詢中之供述與原審之證述大致相符，並無特別可信之處
    ，亦非認定被告有罪之證據，故認均無證據能力。
二、再按，被告以外之人於偵查中向檢察官所為陳述，除顯有不
    可信之情況者外，得為證據，刑事訴訟法第159條之1第2項
    定有明文。蓋因檢察官亦為司法官署，且檢察官代表國家偵
    查犯罪，依法有訊問被告、證人及鑑定人之權力，並須對被
    告有利、不利之情形均應注意，況徵諸實務運作，檢察官實
    施刑事偵查程序，亦能恪遵法定程序之要求，不致有違法取
    證情事，其可信度極高，是被告以外之人前於偵查中已具結
    而為證述，除反對該項供述具有證據能力之一方，能證明「
    顯有不可信之情況」外，證人於偵查中之證述具有證據能力
    。證人己○○、丁○○、庚○○、丙○○、王國章、王國昌
    、王國隆、乙○○○、戊○○、邱惠玉、王美惠於檢察官偵
    查時具結所為之證述（95年度選他字第45號偵查卷第35、45
    、53、89、93、94、116、125、130、134、140、1 50頁；9
    5年度選偵字第54號偵查卷第38、45、58頁），均未曾提及
    檢察官在偵查時有任何不法取供之情形，被告及辯護人亦未
    提出其等證述有何顯不可信之證據，是客觀上既無顯不可信
    之情況，以之作為證據並無不當，且上開證人之證詞係認定
    被告有罪之重要證據，故認前揭證人於偵查中之證詞均具有
    證據能力。
三、至辯護人以偵查中檢察官未對證人庚○○、己○○告以得依
    刑事訴訟法第181條規定拒絕證詞及未命證人朗讀結文為由
    ，主張具結程序有瑕疵，認上開證詞並無證據能力云云。惟
    經查，本案證人庚○○、己○○於偵查中先後作證時，檢察
    官均曾當庭告知具結之義務、偽證之處罰，且曾告以得拒絕
    證言之規定，並由檢察官朗讀結文要旨後方命其等具結，有
    本院調閱之勘驗筆錄附卷可稽（見臺灣臺東地方法院95年度
    訴字第315號卷所附之勘驗筆錄，詳見該案卷第79、89、90
    、91頁）。是檢察官於偵查中雖未命證人親自或由書記官朗
    讀結文，惟係以由檢察官朗讀結文及告以要旨之方式為之，
    且於告知後方命其等具結，業經該案勘驗甚明，雖非證人親
    自朗讀結文，惟證人或書記官朗讀結文之目的係在使證人了
    解結文之內容及意義，避免證人僅於結文上簽名而不知究竟
    何意義，然本件檢察官確曾親自且明確告知證人結文之內容
    及意義，並告以偽證罪處罰之規定及刑度，就實質上而言，
    證人於具結時當已充分了解其具結行為之意義，僅於形式上
    「證人」未親自或未命「書記官」朗讀結文，實際對證人之
    權益既未有任何妨礙或就該證人證述有何妨礙之處，且應更
    能使證人了解該結文之意思，故辯護人執此認定證人己○○
    及庚○○之證詞違反程序規定無證據能力，顯係誤解該條立
    法目的及意義，自不可採信。又得拒絕證言係為保障證人，
    不因其自己誠實之供述而受刑事訴追，證人己○○及庚○○
    均未曾主張因此而使其等證詞受影響，且證人2人於偵查中
    確經檢察官告知得拒續證言並詢問是否作證後方命其等2人
    簽名具結，有本院調閱之臺灣臺東地方法院95年度訴字第31
    5號訊問筆錄附卷可參（見該案卷90頁），檢察官既確曾告
    知得拒絕證言之相關規定，被告及辯護人主張上開證人證詞
    因未告以得拒絕證言而無證據能力，顯亦不可採。故本院認
    證人己○○、庚○○於偵查中之證詞均具有證據能力。
貳、實體部分
一、認定被告犯罪所憑證據及理由：
（一）證人己○○、庚○○及王國隆於上開鄉民代表選舉中均具
      有選舉人資格，均經其等供述在卷，且有臺東縣選舉委員
      會96年1月31日東選一字第0961800127號函附卷可參。足
      證證人己○○、庚○○及王國隆均為有投票權之人，被告
      向其等許以不正利益而為投票權之一定行使，係構成投票
      行賄罪。
（二）證人己○○於警詢及偵查中之證詞。其證稱被告以免費整
      地之不正利益，要求其於該次鄉民代表選舉時投票支持，
      並經其同意（見95年度選他字第45號卷第18、31-33、89
      、90頁）。足以證明被告確有許以免費整地之不正利益，
      而要求證人己○○許以投票權為一定行使之賄選行為。
（三）證人丁○○（即己○○之妻）於警詢時及偵查中之證詞。
      其證稱己○○告知被告要免費幫其整地，並要求支持選代
      表等語（見95年度選他字第45號卷第36、38頁）。核與證
      人己○○之證詞相符，足以證明被告確有許以己○○免費
      整地而約其投票權一定行使之犯行。
（四）證人庚○○於偵查中之證詞。其證稱被告在怪手整地休息
      時，告以免費為其等整地，要其等於投票時自己想想，其
      即答以投票時會支持等語（見95年度選他字第45號卷第46
      -48頁）。核與證人己○○於偵查中之證述相符（見上開
      偵卷第90頁），足以認定被告係以約其投票權為一定之行
      使為免費整地之條件，被告所為確有賄選犯行。
（五）證人王國隆偵查中之證詞。其具結證稱：被告甲○○操作
      怪手為其整地2個小時，未給付工資，並於競選總部成立
      時要求投票支持等語（見95年度選他字第45號卷第84、85
      頁）。再參以證人己○○於偵查中證稱整地聊天時，被告
      說先幫大家整地，以後支持他，大家都同意等語（見上開
      偵卷第90頁）。足以證明被告係以免費整地之不正利益，
      換取證人王國隆之投票支持，其有賄選犯行堪以認定。
（六）被告甲○○之供述。其供稱係臺東縣海端鄉第18屆鄉民代
      表選舉候選人，己○○、庚○○、王國隆等人均有前開鄉
      民代表選舉之投票權，曾於95年6月10日前開鄉民代表選
      舉投票日前，開怪手為己○○、王國隆、庚○○等人整地
      ，且原均未收款，係經起訴判決後方經調解而取得款項之
      事實。再參以上開證人證述內容，足以認定被告確有以免
      費整地之不正利益，而與己○○、庚○○、王國隆約其投
      票權為一定行使之賄選罪。綜上所述，被告犯罪事證明確
      ，犯行堪以認定，應予依法論科。
二、被告辯解及本院不採之理由：
（一）被告矢口否認有投票行賄犯行，其辯解如下：
  １、並無以免費整地要求己○○等人於前開鄉民代表選舉時投
      票予以支持之行為。且同案被告己○○、王國隆、庚○○
      等人事後於95年11月27日已與怪手所有人即被告之父吳金
      忠在臺東縣海端鄉調解委員會調解成立，均已給付工資與
      吳金忠，有調解書等附卷可參。
  ２、同案被告己○○第1次警訊時，係否認被告有以免費為其
      整地作為投票給被告之對價關係，於第2次警詢時方改稱
      被告免費為其整地，但稱至被告登記參選後，始請求投票
      支持，於檢察官首次偵查時證稱被告係登記後方要伊支持
      ，在整地時工作未做完，並無告訴伊要投票支持，嗣又改
      稱被告在與其講免費整地時即告之選舉要支持他，當時工
      作尚未完成等語，則證人己○○陳述顯然前後不符，原審
      對上開不符部分恝置不論，其判決顯有理由不備之違誤。
      且證人己○○因作不實陳述，曾於95年6月至競選總部向
      被告道歉，於95年7月5日又至被告家中道歉，之後又於95
      年7月8日由部落長老陪同向被告道歉，苟己○○未於警訊
      、偵查中為不實陳述，何必主動至被告家道歉。況其於自
      己所涉偽證案件中仍堅稱被告並未向其賄選等情，原判決
      以警訊及偵查中筆錄作為判決被告有罪之證據，對有利被
      告之證據並未加以審酌，亦未於理由內加以說明，且己○○親戚余幸慧亦與被告在同一選區競選鄉民代表，被告更
      不可能對之賄選。且證人己○○等於另案中亦均稱其於原
      審所述係屬實在，並無偽證之情形，原審逕認警訊、偵查
      之陳述較可信，惟被告並未與之串證，原審不採其於審理
      中之證述認其串證，而未提出證據。
  ３、證人丁○○於警詢及偵查中證述內容與己○○第2次警詢
      內容不符，故丁○○之證述是否可採即有可疑。且事實上
      被告為己○○整地時，其夫妻2人均在場，被告如有當眾
      賄選情事，丁○○在場即可聞悉，不需己○○轉告。而被
      告在己○○整地第1天，乙○○○之女邱惠玉即購買米酒
      等在整地路邊請客，當時己○○、丁○○、被告、王國昌
      、王國章、庚○○、乙○○○、黃德玉夫妻、邱添清等人
      均在，並未談論選舉之事，此業經證人邱添清於前審證述
      明確，故證人丁○○所述不實。
  ４、被告僅替證人庚○○將地上石頭移走，時間不過1、20分
      鐘，事後庚○○送被告1隻山豬腿肉致謝，故未向其收費
      ，並無對之賄選情事，亦經證人庚○○於原審證述在卷，
      原判決對此亦未斟酌。
  ５、同案被告王國隆否認被告向其賄選，亦否認有收受不正利
      益而約定為投票之行為，原判決遽而認定，理由尚屬不足
      。
  ６、況被告己○○、庚○○、王國隆均係共犯，其等自白並無
      補強證據。
（二）經查：
  １、被告既對伊開怪手為證人己○○、王國隆及庚○○等人整
      地，且於起訴前均未向其等收費之事實供述在卷，其後再
      提出於95年11月27日以其父吳金忠名義與己○○等人達成
      調解，並分別給付款項之調解書及證明書（見本院更一審
      卷第56頁以下），顯然為欲蓋彌彰之舉，自不能為有利於
      被告之認定。
  ２、且被告既供稱為己○○整地3天半，而於調解時則僅收費
      新台幣（以下同）2,600元，顯與其前供稱整地時數不同
      ，該項收費是否屬實即令人質疑。雖被告所提之數紙案外
      人書寫之證明書，用以證明其前整地時，確有與證人己○○等人約定費用後並收取之事實，則此顯與其供稱此次選
      舉前整地並未與己○○、庚○○及王國隆等約定費用之供
      述不符，顯然被告所提上開調解及證明書均係事後所為，
      並不足以認定確有該項約定甚明，被告應係以免費方式為
      己○○等人整地，以換取投票支持，上開證明書所載金額
      之支付係為附合其等事後翻異前詞所為之舉，故被告就此
      部分所辯顯不足採。
  ３、況被告既辯稱證人庚○○嗣後曾贈送山豬腿肉1支致謝云
      云，然參以被告與證人庚○○為警查獲時均未曾提出此項
      似欲以山豬腿為整地代價之說詞，其後方提出此項辯解，
      尚難採信。況參以其後又以其父名義與證人庚○○調解成
      立，由庚○○給付700元，有上開調解書可參，更足以證
      明其所稱之贈送山豬腿肉等等，係事後卸責之舉，不足以
      採信。
  ４、另被告以家貧，不可能賄選云云。然被告既家貧，且依其
      所述，所駕駛怪手亦非其所有，則又如何可能於事前未約
      定付款而實際免費為證人己○○等人整地不要求代價？蓋
      依證人己○○、庚○○及王國隆之證述，其等於事前根本
      未約定整地之代價，故被告所為當係以免費整地之不正利
      益為證人己○○、庚○○及王國隆等就該次鄉民代表選舉
      投票權為一定行使之對價。
  ５、再參以證人己○○於第2次警詢時及偵查中具結證稱：被
      告甲○○說要免費幫忙整地，同時請求選舉時投票支持，
      伊有允諾支持，當天晚上回家時即將前情告知其妻丁○○
      ，整地時間約在95年4月中旬，共花費8小時，分3天半工
      作，整地期間甲○○有說幫大家整地，要求大家以後投票
      支持他，大家都說會支持等語（見95年度選他字第45號偵
      查卷第18、31-33、90頁）。其就被告賄選之細節供述甚
      詳，堪信為實在。雖證人己○○於原審審理時改稱：「因
      其要蓋雞寮，請甲○○幫忙整地，有講好工資1小時700元
      ，伊要用殘障補助款來支付，至於為何迄今仍未支付任何
      費用予甲○○，係因本案事情發生後，怕給錢會犯法，所
      以不敢給。」云云（見原審卷第111頁）。惟殘障補助款
      係每月支領，證人己○○自承於95年6月3日警察找其做筆
      錄之前，並不知道本案存在，其於同年4月及5月領得之殘
      障補助款，卻分文未支付甲○○（原審卷第111-112頁）
      ，足認證人己○○嗣後於原審審理時所稱請甲○○幫忙整
      地，有講好工資1小時700元，要用殘障補助款支付等情，
      與事實不符，其於檢察官偵查中具結證述之內容，應可採
      信。至其後與被告之父所成立之調解，其金額為2,600元
      ，非其原本所供之5,800元，而又未見證人己○○有另行
      支付被告上開款項，再參以被告所述係為其免費整地之詞
      ，上開事後所做成之調解書尚無法作為有利被告之認定。
      至被告於本院另提出之己○○之親戚余幸慧亦參選之事實
      ，係本件經查時及經多次審理均未提出之事實，嗣後提出
      ，其可信度原即值疑，況縱令係至親參選，投票支持他人
      之情形亦屬平常，更況非屬至親關係，證人己○○於選前
      許其投票權予他人，並不違常情。又證人己○○亦因收受
      不正當利益經判處有期徒刑5月，緩刑3年，褫奪公權3年
      確定，有臺灣臺東地方法院95年度訴字第315號判決書及
      臺灣高等法院被告前案紀錄表附卷可參，更足以證明被告
      確有賄選犯行，其所辯不堪採信。
  ６、至證人己○○雖於第1次警詢時證稱：「（甲○○當時幫
      你開闢道路跟整地的時候，有沒有請你支持他參選代表？
      ）他沒有提過這個事情。」（見95年度選他字第45號偵查
      卷第13頁）。惟其於同日嗣後所製作之第2次警詢筆錄中
      ，已就該陳述係不實在，係因怕麻煩故未說實話部分供述
      甚詳（見同上開卷第18頁）；而第2次警詢筆錄就被告要
      求投票支持之時間雖供稱係事後，惟其後於偵查中已證稱
      應係許以免費整地之不正利益時，要求許以投票支持（見
      上開卷第31頁），故證人己○○於偵查中具結後，已就其
      於第1次警詢未據實說，第2次所述部分不實，於偵查中方
      全部說實話（見同上開卷第32頁）及其先前供述隱暪部分
      事實之原因證述甚詳，再參以所調閱之臺灣臺東地方法院
      95年度訴字第315號卷附證人己○○於偵查中供述之勘驗
      筆錄，足以認定證人己○○當時之證詞雖先有閃避之舉，
      惟於檢察官告以其證詞不合理之處後，證人己○○方為上
      開證述（見該案卷第83-90頁），且經勘驗，證人己○○
      當時訊問過程平實，並無緊張之情形（見臺灣臺東地方法
      院95年度訴字第315號卷第79、80頁），故證人己○○其
      後稱或係開庭一直站著，沒有帶拐杖，緊張害怕，或係整
      地未完成云云，均屬卸責推諉之詞，不足採信。當以證人
      於偵查中之證詞可信。
  ７、證人丁○○即己○○之妻於警詢及偵查中已具結證稱：「
      己○○有告知甲○○免費幫忙整地，並請在選舉時投票支
      持之事，渠等與甲○○之間無任何債權債務問題。」等語
      （前揭偵他卷第36、38頁），核與前開證人己○○於警詢
      時及偵查中所述情節相符，且證人丁○○於原審審理時亦
      證稱：「己○○在家裡曾向其提過甲○○幫忙整地一事。
      」（見原審卷第138頁），堪認證人丁○○前揭證言，應
      為真實。至證人丁○○於原審審理時另稱：「己○○沒有
      向伊說甲○○幫渠等免費整地要投他1票。」等語（原審
      卷第135頁），當係事後畏其夫己○○亦因而經起訴，所
      為迴護之詞，不足採信。
  ８、再參以證人庚○○於警詢時及偵查中具結證稱：「因為甲○○只有整地1小時，沒有付任何工資報酬，而甲○○在
      怪手整地休息時，有說到投票時，要大家自己想一想，並
      說幫大家整地不用收工資，彼等回答說投票時會支持，而
      伊有用日語向甲○○說謝謝、沒問題。」等語（前揭偵他
      卷第43、47、145-146頁），證人庚○○於原審審理時復
      具結證稱：「甲○○是免費幫伊修路，因為都是自己地方
      的人，所以請甲○○幫忙。」等語（見原審卷第122-123
      頁），足認被告甲○○有以免費為庚○○整地，換取其於
      前開選舉時投票支持之情事。其事後辯稱致贈山豬腿等等
      ，尚難認為實在。況若當時確係以一般贈與方式免費為其
      整地，如何可能於訴訟進行中另由被告之父與庚○○就整
      地之1小時費用成立調解，由庚○○支付700元？更足以證
      明被告事後確有為其以投票權為對價關係解套而成立調解
      ，其非事實堪以認定。再參以證人庚○○亦因收受不正當
      利益，許以投票權一定之行使，經判處有期徒刑4月，緩
      刑2 年，褫奪公權2年確定，有臺灣臺東地方法院95年度
      訴字第315號判決書及臺灣高等法院被告前案紀錄表附卷
      可參，更足以證明被告確有賄選犯行，其所辯不堪採信。
  ９、證人即同案被告王國隆於警詢時及偵查中雖結稱：「甲○○操作怪手為其整地2個小時，因為甲○○當時在伊土地
      旁幫己○○整地，就順便請其幫忙，所以沒有給工資，於
      甲○○作業前沒有問其整地費用，事後亦未與其結算費用
      ，而甲○○也沒有向伊要整地費用；甲○○成立競選總部
      時，有前往參加；在登記之後，甲○○有講要投票支持他
      ；甲○○以前在部落曾經挖過好幾個地方也沒有收錢；整
      地之後都沒有談到整地價錢之事。」等語（95年度選他字
      第45號偵查卷第76-77、84-85、131頁），雖僅就被告確
      有免費為其整地部分為供述，並供稱被告於登記為候選人
      後，請證人要投票支持他云云，惟參以證人己○○於偵查
      中之證詞：整地聊天時，被告說先幫大家整地，以後支持
      他，大家都同意等語（見95年度選他字第45號卷第90頁）
      。足以證明被告係以免費整地之不正利益，當場即要求證
      人王國隆等人許以投票權之一定行使，並非如證人所述係
      事後於競選總部成立並登記後方要求支持，證人王國隆此
      部分之證述應係迴護被告之舉，尚難採信。至證人王國隆
      於原審準備程序時另稱：「因為甲○○幫忙整地尚未完成
      ，所以沒有付工資；至今仍未整完地之原因，係甲○○之
      怪手曾經壞過1次，就休息沒有做；請甲○○整地之唯一
      目的，在幫忙拆除老舊之廁所，而老舊廁所業已拆除完畢
      ，因拆過地方不是很平，故認為整地未完成。」（見原審
      卷第39、87-88頁）。惟證人王國隆委請被告甲○○整地
      之唯一目的，既係拆除老舊廁所，且其目的已達，卻於經
      查獲賄選後方執拆過地方不平為由，做為未付款之藉口，
      此已與常理有違。何況其於前開警詢及偵訊中僅謂係順便
      請甲○○幫忙，整地前後大家均未提及費用數額與要求收
      取云云，被告既以開怪手幫鄉民整地維生，豈可能事前事
      後均未談論價錢？況當時又係選舉前之敏感時期，被告竟
      毫無避諱，未計代價，免費為鄉民整地，其所為當係以免
      費整地之不正利益為被整地之有選舉權人為選舉權之一定
      行為。故證人王國隆於原審審理時之證言，乃卸責迴護之
      詞，被告甲○○確有以免費為其拆除老舊廁所，請求於前
      開選舉時投票支持等情事，堪以認定。至其後證人王國隆
      另與被告之父吳金忠達成調解，給付1,400元之費用部分
      ，既與上開被告及證人王國隆之供述有出入，且係事後所
      發生之事實，並不影響上開認定之結果。
  １０、至證人丙○○即己○○之父於警詢時及偵查中具結證稱：
      甲○○幫大家整地修路沒有收工資，主要目的在其參選鄉
      民代表選舉，請大家能投票支持；是己○○1人去請甲○○來整地，甲○○就把周遭人的地都整了，甲○○整地沒
      有向大家要報酬等語（前揭偵查卷第52-54頁），雖證人
      丙○○於原審審理時另稱：甲○○有幫己○○整地，但並
      未要求在前開選舉時投票支持（見原審卷第131頁）云云
      ，此應係事後證人己○○亦經起訴，其所為應係迴護之詞
      ，尚不足採為有利於被告之認定。況再參以證人王國章、
      王國昌（均經判決無罪確定）均於警詢時及偵查中亦均具
      結證稱被告係鄉民代表，非以開怪手營生，幫忙整地時並
      未付費等語。顯見被告甲○○於幫該鄉民整地之前，即有
      參與前開鄉民代表選舉之意，其以所有之怪手為有投票權
      之己○○等人整地，目的在尋求渠等於選舉時投票支持之
      用意，至為明顯。
  、參以前開所述，本件認定被告賄選之證據除證人己○○、
      庚○○、王國隆之供述外，並有證人丁○○之證詞予以附
      合，亦核與被告確有整地之事實，且整地後並未收費係經
      起訴及原審判決後方以調解方式付款之供述相符，故並非
      以共犯之自白為唯一證據甚為明確。
（三）按（修正前）公職人員選舉罷免法第90條之1第1項之賄選
      罪（即公職人員選舉罷免法第99條第1項），係以對於有
      投票權之人，行求期約或交付賄賂或其他不正利益，而約
      其不行使投票權或為一定之行使為構成要件。亦即須視行
      為人主觀上是否具有行賄之犯意，而約使有投票權人為投
      票權一定之行使或不行使；客觀上行為人所行求期約或交
      付之賄賂或不正利益是否可認係約使投票權人為投票權之
      一定行使或不行使之對價；以及所行求、期約、交付之對
      象是否為有投票權人而定。上開對價關係，在於行賄者之
      一方，係認知其所行求、期約或交付之意思表示，乃為約
      使有投票權人為投票權一定之行使或不行使；在受賄者之
      一方，亦應認知行賄者對其所行求、期約或交付之意思表
      示，乃為約使其為投票權一定之行使或不行使。且對有投
      票權人交付之財物或不正利益，並不以金錢之多寡為絕對
      標準，而應綜合社會價值觀念、授受雙方之認知及其他客
      觀情事而為判斷（最高法院92年臺上字第892號判例參照
      ）。本件被告甲○○係前開鄉民代表選舉候選人，於95年
      6月10日投票日前之同年4月中下旬，先後以怪手為證人己○○、庚○○及王國隆等有投票權人整地，且未要求支付
      任何款項，即係免費為之，再參以上開證據，足以認定被
      告於免費整地時並要求渠等於上開選舉時投票支持，則參
      酌被告供述之怪手整地工資為1小時700元，及被告甲○○
      為己○○、庚○○及王國隆等人整地分別所花費之工時，
      被告甲○○主觀上顯具有行賄之犯意，並認知其所交付不
      正利益之意思表示，在於約使證人己○○、庚○○及王國
      隆等有投票權人為投票權一定之行使，而證人己○○、庚○○及王國隆等人已知渠等係前開選舉有投票權之人，甲○○為之免費整地，用意即在要求選舉時投票支持，亦即
      所收受之不正利益，乃為約使其為投票權之一定行使，其
      等竟均予以允諾，足徵被告甲○○為證人己○○等3人免
      費整地之不正利益，與證人己○○等3人承諾其投票權為
      一定之行使間，顯具有對價關係。次按投票行賄罪之客體
      有二種，一為賄賂，一為不正利益。所謂「賄賂」係指金
      錢或得以金錢計算之財物；「不正利益」則指賄賂以外，
      足以供人需要或滿足人之慾望，一切有形無形之利益而言
      （最高法院93年度臺上字第3355號判決參照）。本件被告
      甲○○免費為人整地，非金錢或得以金錢計算之財物，係
      屬賄賂以外之不正利益，堪以認定。本件事證明確，被告
      甲○○對於有投票權之人，交付不正利益，而約彼等投票
      權為一定之行使之犯行，堪以認定，其上開所辯不足採信
      。
三、論罪科刑部分：
（一）核被告所為，係犯修正前公職人員選舉罷免法第90條之1
      第1項之對於有投票權之人，交付不正利益，而約其投票
      權為一定之行使罪。惟被告行為後公職人員選舉罷免法業
      經於96年11月7日公布修正（另於97年11月26日再經修正
      ，惟僅修正第57條之規定，本條並未修正，併予敘明），
      惟修正前第90條之1第1項之罪，僅條文次序更改為第99條
      第1項，此非屬刑法第2條第1項前段所指之法律變更，不
      生新舊法比較之問題，應依一般法律適用原則，即適用判
      時之公職人員選舉罷免法第99條第1項論處。
（二）至檢察官起訴被告亦以免費整地為對價，要求王國昌及乙○○○於鄉民代表選舉時投票支持伊，當場亦獲得王國昌
      、乙○○○之承諾，因認被告此部分亦涉犯連續投票行賄
      罪嫌部分。訊據被告堅決否認此部分之犯行，辯稱：伊為
      王國昌整地後，王國昌有給伊工資2,800元，非免費整地
      ，而乙○○○之女亦有參選，伊不可能向其賄選等語。經
      查：
  １、證人王國昌在警詢時及偵查中所稱：「在甲○○幫其整完
      地之95年5月5日，有支付工資2,800元予甲○○，支付工
      資係在海端郵局領取，甲○○整地時間陸陸續續有4小時
      ；甲○○在幫伊整地前有先談妥工資1小時700元，是給現
      金，支付方式是95年5月5日早上7、8點時，在其土地與甲○○家路中間的一個舊搬運車旁邊，直接親自把錢交付給
      甲○○，是拿2張1,000元、1張500元及3張100元；95年5
      月4日伊女兒的小孩滿月，有自基隆開車回臺東來；因為
      甲○○的怪手就在其土地旁邊，所以就叫甲○○幫忙整地
      ，1小時700元是甲○○直接開口對伊說的。」等語，顯與
      上開被告免費為己○○等人整地之情形不同，而核與被告
      之辯解相符。
  ２、證人乙○○○部分，雖其於警詢時及偵查中具結證稱：「
      甲○○有用怪手在其土地內撿拾石頭，未收取工資；甲○○在幫己○○整地第1天中午休息時，向己○○等人提及
      此次幫大家免費整地，請大家選舉時投票支持，當時才開
      始整己○○土地，其他人的地還未開始整。」等語（前開
      偵他卷第87、94頁）。惟證人乙○○○於警訊時先供稱因
      其女亦要參選鄉民代表，不可能投給被告，被告亦未向其
      賄選等語，參以其前後證述之不同，再輔以證人乙○○○
      之女邱惠玉確亦有參選，且邱惠玉既於當年4月初即已領
      表登記，按之常理，其母乙○○○不可能不知情而與被告
      為賄選之行為。至其前後供述互有不同，此可能係因臨訟
      緊張所致。故乙○○○雖證稱，其女兒邱惠玉係95年5月
      才宣布參選前開選舉之鄉民代表（見原審卷第129頁），
      而證人邱惠玉於偵查中亦具結作證：「伊於95年5月初才
      宣布參選。」（前揭偵查卷第141頁），雖然依卷附「臺
      東縣海端鄉第18屆鄉民代表選舉請領候選人登記書表名冊
      」上載，邱惠玉係於95年4月8日領表，而依「臺東縣各鄉
      鎮市第18屆鄉民代表選舉候選人登記冊」記載，邱惠玉係
      於同年4月13日14時25分辦理候選人登記（原審卷第198、
      201頁），故上開邱惠玉證稱於同年5月初始對外宣布參選
      部分，則有所差異，此或係因時隔事久，記憶不清所致，
      則被告甲○○縱免費為乙○○○整地，惟當不可能尋求同
      區候選人之母於選舉時投票支持伊，此顯與常理有違，職
      是，乙○○○於警詢及偵訊中證稱甲○○免費為其整地乙
      節，應有不實。且參以同案被告庚○○在偵查中之證述，
      得悉乙○○○應未委請被告整地，被告係受己○○僱用整
      地時，因土石掉落於乙○○○地上，原即應將之挖撿乾淨
      ，乙○○○並未委請被告整地，亦無免費其整地之不正利
      益可資為賄選對價關係，此亦經證人邱添清證述在卷。故
      此部分被告辯解亦堪以採信。
  ３、此外，查無其他積極證據足以認定被告有檢察官所指此部
      分之犯行，原應為無罪之諭知，惟因檢察官認被告此部分
      與上開有罪部分有連續犯之關係，爰不另為無罪之諭知。
（三）撤銷改判之理由：
  １、原審對被告甲○○論罪科刑，固有所據，惟就證人乙○○○部分，認定亦有賄選行為，然乙○○○之女邱惠玉既亦
      同時參選，實難認被告有對其賄選之意，故此部分之認定
      尚非妥適。
  ２、被告甲○○上訴，否認犯罪，除上開乙○○○部分外，並
      無理由，業如前述。檢察官上訴指摘原判決依交付之不正
      利益遠低於一般賄選金額，而對於被告甲○○依刑法第59
      條規定予以減刑後併予宣告緩刑，係屬不當云云，惟參以
      被告所為及所處環境，原審並已就援引刑法第59條之理由
      予敘明，雖無不當，惟參以被告於審理中之表現及為使緩
      刑之宣告更具有實質上促使被告注意往後行為及不再犯之
      效果，對緩刑附加一定之條件應較為妥適，原審予以緩刑
      宣告時未慮及此項要件，尚屬缺憾。故原審既有上開違誤
      ，自仍應由本院撤銷改判。
（四）又刑法雖於94年1月7日修正，惟係於被告行為後之95年7
      月1日方施行。按行為後法律有變更者，適用行為時之法
      律，但行為後之法律有利於行為人者，適用最有利於行為
      人之法律，現行刑法第2條第1項訂有明文。此條規定乃與
      刑法第1條罪刑法定主義契合，而貫徹法律禁止溯及既往
      原則，係規範行為後法律變更所生新舊法律比較適用之準
      據法，是刑法第2條本身雖經修正，但刑法第1條既屬適用
      法律之準據法，本身尚無比較新舊法之問題，應一律適用
      裁判時之現行刑法第2條規定以決定適用之刑罰法律，先
      予敘明。被告甲○○行為後，刑法第56條關於連續犯之規
      定，業於94年2月2日修正刪除，於95年7月1日生效，修正
      刪除連續犯規定後，除法理上合於接續犯、包括一罪之情
      形仍可以一罪論外，其餘數犯罪行為之情形，即應依刑法
      第51條規定分論併罰，則依修正後刑法第2條第1項規定比
      較新、舊法結果，舊法第56條連續犯之規定乃將被告連續
      數行為論以一罪，僅得加重其刑至2分之1，自應適用較有
      利於被告之行為時法律即舊法論以連續犯。至被告係先後
      為免費整地之行賄行為，其犯罪時間有所區隔，難認係在
      密切接近之時地持續實行其單一決意之多次賄選行為，核
      與接續犯之情形有別，尚非得論以接續犯。至被告甲○○
      行為後，刑法第59條、第74條及第37條褫奪公權之從刑等
      ，並無比較新舊法之適用，均應依新法規定。
（五）被告甲○○期約己○○等人要求不正利益之低度行為，為
      彼等嗣後交付不正利益之高度行為所吸收，不另論罪。
（六）被告甲○○先後多次交付不正利益之行為，時間緊接，觸
      犯構成要件相同之罪，顯係出於概括犯意反覆為之，為連
      續犯，應依修正前刑法第56條之規定以一罪論，並加重其
      刑。又起訴意旨漏未論及連續犯，尚有疏漏，然於犯罪事
      實欄中既已記載連續犯之犯行，本院自得加以審理，併此
      敘明。
（七）被告甲○○係以怪手免費為鄉民整地，為其交付不正利益
      方式，就影響社會選風層面言，顯不及直接訴諸交付金錢
      等財物為賄賂手段者，且其耗費整地時間分別約2-8小時
      不等，所付價值顯較之普通一票以3百元或5百元計之者，
      亦甚有差距，同時所為賄選對象，均係其平日即義務服務
      之社區民眾，人數僅有區區數位，所交付之利益，亦甚為
      輕微，對選風之影響層面不廣，是被告甲○○犯罪之情狀
      ，顯有情輕法重之情形，而其所犯之公職人員選舉罷免法
      第99條第1項之罪，係最輕本刑為有期徒刑3年以上10年以
      下之罪，即使科以最輕之刑，參酌上開被告犯罪之情節仍
      嫌過重，本件應認被告甲○○之犯罪情節尚堪憫恕，應依
      刑法第59條規定酌減其刑，並依法先加後減之。爰審酌選
      舉乃民主政治最重要之表徵，其攸關一國政治良窳甚鉅，
      而賄選為敗壞選風之主要根源，苟因金錢或不正利益之介
      入，不僅可能扭曲選民真意，甚且敗壞社會良善選風，妨
      礙民主政治之實現，被告甲○○企圖透過賄選方式，圖謀
      當選，破壞選舉之公平性或正當選舉文化，暨被告犯罪之
      動機、目的、手段、智識程度等一切情狀，量處如主文第
      二項所示之刑。
（八）次按「犯本章之罪或刑法分則第六章之妨害投票罪，宣告
      有期徒刑以上之刑者，並宣告褫奪公權」，修正前公職人
      員選舉罷免法第98條第3項，現行法第113條第3項均定有
      明文，爰依前開所述及規定，並刑法第37條第2項之規定
      ，宣告被告甲○○褫奪公權3年，以示懲儆。
（九）又被告甲○○前未曾因故意犯罪受有期徒刑以上刑之宣告
      ，有臺灣高等法院被告前案紀錄表、前開檢察署刑案資料
      查註紀錄表各一紙在卷可稽，審酌上開各情，本院認被告
      雖行為涉法，但亦確有服務鄉梓之心，其經此教訓，當知
      警惕，諒無再犯之虞，所宣告之刑以暫不執行為適當，並
      依修正後刑法第74條第1項第1款之規定，諭知緩刑4年，
      以啟自新。
（十）末按緩刑宣告，得斟酌情形，命犯罪行為人向公庫支付一
      定之金額，刑法第74條第2項第4款定有明文。被告甲○○
      既經宣告緩刑，茲再命被告甲○○向公庫即臺東縣政府收
      入總存款戶支付新台幣100,000元，既對地方有所助益，
      亦可填補其犯罪所造成之損害及確保其服務鄉梓之心意。
      本件緩刑宣告既係以被告甲○○向公庫即臺東縣政府收入
      總存款戶支付新台幣100,000元為條件，如被告無正當理
      由而不依本判決向臺東縣政府收入總存款戶支付上開款項
      ，此部分除有民事強制執行名義外，若未履行檢察官亦得
      依刑法第75條之1第1項第4款之規定聲請法院撤銷上開緩
      刑，附此說明。
據上論結，應依刑事訴訟法第369條第1項前段、第364條、第299
條第1項前段，公職人員選舉罷免法第99條第1項、第113條第3項
，刑法第2條第1項、第11條、第59條、第74條第1項第1款、第2
項第4款、第37條第2項，修正前刑法第56條，判決如主文。
本案經檢察官朱秋菊到庭執行職務。
中    華    民    國    98    年    4     月    10    日
                            審判長法  官  何方興
                                  法  官  林德盛
                                  法  官  王紋瑩
以上正本證明與原本無異。
如不服本判決，應於收受送達後10日內向本院提出上訴書狀，其
未敘述理由者，並得於提起上訴狀後10日內向本院補提理由書（
均須按他造當事人之人數附繕本「切勿逕送上級法院」。
告訴人或被害人如對於本判決不服者，應具備理由請求檢察官上
訴，其上訴期間之計算係以檢察官收受判決正本之日期為準。
中    華    民    國    98    年    4     月    10    日
                                  書記官  陳有信
附錄本判決論罪科刑法律條文：
公職人員選舉罷免法第99條第1項
對於有投票權之人，行求期約或交付賄賂或其他不正利益，而約
其不行使投票權或為一定之行使者，處3年以上10年以下有期徒
刑，得併科新臺幣1百萬元以上1千萬元以下罰金。
公職人員選舉罷免法第113條
犯本章之罪，其他法律有較重處罰之規定者，從其規定。
辦理選舉、罷免事務人員，假借職務上之權力、機會或方法，以
故意犯本章之罪者，加重其刑至二分之一。
犯本章之罪或刑法分則第六章之妨害投票罪，宣告有期徒刑以上
之刑者，並宣告褫奪公權。


司法院資訊處製作；財團法人民間司法改革基金會備份。
